【裁判字號】    99,交聲,540
【裁判日期】    990226
【裁判案由】    聲明異議
【裁判全文】
臺灣臺中地方法院交通事件裁定         99年度交聲字第540號
原處分機關    交通部公路總局臺中區監理所豐原監理站
聲明異議人
即受處分人    甲○○
上列受處分人因違反道路交通管理處罰條例案件，對於交通部公
路總局臺中區監理所豐原監理站於民國99年1月7日所為之豐監稽
違字第裁63-Z00000000號處分，聲明異議，本院裁定如下：
    主  文
原處分關於裁處罰鍰新臺幣參萬柒仟伍佰元及吊扣汽車駕駛執照
拾貳個月部分，均撤銷。
前項撤銷部分，不罰。
甲○○汽車駕駛人駕駛自用一般大貨車，經測試檢定酒精濃度超
過規定標準，吊扣普通大貨車駕駛執照拾貳個月。
    理  由
一、原處分機關略以：聲明異議人即受處分人甲○○（下稱異議
    人）於民國97年10月21日19時13分許，駕駛車牌號碼SK-187
    號自用一般大貨車，行經國道一號高速公路南下160.8公里
    處，因酒後駕車，經內政部警政署國道公路警察局員警酒精
    測試，吐氣酒精濃度為每公升0.55毫克而違規，遂依道路交
    通管理處罰條例第35條第1項第1款規定，掣開公警局交字第
    Z00000000號通知單舉發在案，嗣經原處分機關於99年1月7
    日依道路交通管理處罰條例第35條第1項第1款及違反道路交
    通管理事件統一裁罰基準及處理細則第43條、第44條及第67
    條規定，以豐監稽違字第裁63-Z00000000號處分書，裁處罰
    鍰新臺幣（下同）37,500元整，並吊扣汽車駕駛執照12個月
    ，施以道安講習等詞。
二、聲明異議意旨略以：本件酒駕違規案件，異議人業依檢察官
    緩起訴並向國庫支付60,000元，復接獲監理機關裁決書，有
    違行政罰法第26條之一罪不二罰之立法旨意，請求撤銷原處
    分，爰提出異議等語。
三、按汽車駕駛人，駕駛汽車經測試檢定有酒精濃度超過規定標
    準者，處一萬五千元以上六萬元以下罰鍰，並當場移置保管
    其車輛及吊扣其駕駛執照一年；汽車駕駛人有飲用酒類後其
    吐氣所含酒精濃度超過每公升零點二五毫克以上者，不得駕
    車，道路交通管理處罰條例第35條第1項第1款、道路交通安
    全規則第114條第2款與違反道路交通管理事件統一裁罰標準
    表分別定有明文。
四、經查：
(一)、關於罰鍰部分：
 1、本件異議人於97年10月21日19時13分許，駕駛車牌號碼SK-1
    87號自用一般大貨車，行經國道一號高速公路南下160.8公
    里處，因酒後駕車，經內政部警政署國道公路警察局員警酒
    精測試，吐氣酒精濃度為每公升0.55毫克等情，業為異議人
    所不爭執，並有上開舉發違反道路交通管理事件通知單1份
    在卷可稽，是異議人飲用酒類後，於上開時間駕駛前揭自用
    一般大貨車，經員警測試檢定有酒精濃度超過規定標準即吐
    氣所含酒精濃度超過每公升0.25毫克以上之事實，應堪認定
    。從而，原舉發單位員警以其有違反道路交通管理處罰條例
    第35條第1項第1款規定之行為，製作公警局交字第Z0000000
    0號舉發違反道路交通管理事件通知單予以舉發，嗣經原處
    分機關於99年1月7日依道路交通管理處罰條例第35條第1項
    第1款及違反道路交通管理事件統一裁罰基準及處理細則第
    43條、第44條及第67條規定，以豐監稽違字第裁63-Z000000
    00號處分書裁處異議人罰鍰37,500元、並吊扣汽車駕駛執照
    12個月、施以道安講習，原無違誤。
 2、按一行為同時觸犯刑事法律及違反行政法上義務規定者，依
    刑事法律處罰之；但其行為應處以「其他種類行政罰」或得
    沒入之物而未經法院宣告沒收者，亦得裁處之；前項行為如
    經不起訴處分或為無罪、免訴、不受理、不付審理之裁判確
    定者，得依違反行政法上義務規定裁處之；本法所稱「其他
    種類行政罰」，指下列裁罰性之不利處分：限制或禁止行為
    之處分：限制或停止營業、「吊扣證照」、命令停工或停止
    使用、禁止行駛、禁止出入港口、機場或特定場所、禁止製
    造、販賣、輸出入、禁止申請或其他限制或禁止為一定行為
    之處分，行政罰法第26條、第2條第1款分別定有明定。然依
    95 年2月5日正式施行之行政罰法第26條第1項規定：「一行
    為同時觸犯刑事法律及違反行政法上義務規定者，依刑事法
    律處罰之。但其行為應處以其他種類行政罰或得沒入之物而
    未經法院宣告沒收者，亦得裁處之。」，此乃一行為同時造
    成刑罰法律與行政秩序罰規定發生競合適用之關係時，基於
    「一事不二罰」之法理，經由立法程序確立應以刑罰優先為
    原則，避免行為人承受過度且重複之處罰。此觀該條立法理
    由明確揭示：「一行為同時觸犯刑事法律及違反行政法上義
    務規定時，由於刑罰與行政罰同屬對不法行為之制裁，而刑
    罰之懲罰作用較強，故依刑事法律處罰，即足資警惕時，實
    無一事二罰再處行政罰之必要。且刑事法律處罰，由法院依
    法定程序為之，較符合正當法律程序，應予優先適用。但罰
    鍰以外之沒入或其他種類行政罰，因兼具維護公共秩序之作
    用，為達行政目的，行政機關仍得併予裁處，故為第一項但
    書規定。」，其理益明。是以前揭行政罰法中刑事法律處罰
    優先且不再處以行政秩序罰之目的，既係因為行為人已接受
    刑罰而足資警惕，且已發生懲罰之作用，即無使行為人陷於
    雙重處罰之不利益，則關於刑事法律處罰之範圍自應採取實
    質認定，凡刑事實體法或程序法中所規定客觀上剝奪行為人
    生命、自由、財產權利，主觀上亦因制裁之嚴厲性、痛苦性
    ，其強度足以造成心理強制而間接達成矯正教化目的之處遇
    手段，皆應納入其中，而不以形式上符合刑法第32條至第34
    條所定主刑及從刑種類者為限，始與前揭法律規範之意旨相
    符。
 3、又按刑事訴訟法第253條之2規定，檢察官為緩起訴處分，得
    命被告於一定期間內履行「向公庫支付一定之金額」，此一
    命被告為金錢給付的部分，應得被告之同意。命被告為金錢
    給付部分，並得為民事強制執行名義。檢察官課被告以上之
    負擔，由於此負擔雖非「刑罰」，但性質上可謂實質的制裁
    ，且造成被告權利受限制的影響。則異議人上開違反刑事法
    律禁止規範之犯罪事實既已明確，僅因檢察官採取緩起訴處
    分之替代性刑事處遇手段，未將該案逕行起訴或聲請簡易判
    決處刑，致其後適用之刑事訴訟程序有所區別，然就異議人
    負有支付一定金額予檢察官指定機構之義務觀察，其如未在
    上開指定期間內確實履行義務，依刑事訴訟法第253條之3第
    1項第3款之規定，異議人將遭受撤銷緩起訴處分之不利益；
    反之，倘其確實遵守並履行各項緩起訴條件，除非合於刑事
    訴訟法第260條所定情形之一，否則異議人即無再就同一案
    件遭受刑事訴追之虞。從而，異議人已因上開緩起訴處分而
    剝奪其財產權，主觀上前揭金錢給付義務亦具有強制性、懲
    罰性，雖不若易科罰金係以支付金錢作為自由刑之替代，惟
    經由緩起訴處分條件之履行使其免於遭檢察官發動起訴程序
    ，仍具有替代刑罰之效果，廣義而言，應屬前揭所稱之「實
    質刑事法律處罰」，而有行政罰法第26條第1項「一事不二
    罰」規定之適用（臺灣高等法院臺中分院95年度交抗字第
    477號裁定同此結論，可資參照）。至於法務部95年5月25日
    法律字第0950700393號函雖謂：行政罰法第26條第2項所稱
    「不起訴處分」包括「緩起訴處分」在內等語，惟該項乃例
    外得裁處行政秩序罰之補充規定，參諸該條文係將「不起訴
    處分」、「無罪」、「免訴」、「不受理」、「不付審理」
    等不能證明刑事被告犯罪或未曾使其實際接受刑罰之情形逐
    一臚列，顯然與該條第一項所指發生處罰競合之前提要件尚
    有未合，故有第2項仍依違反行政法上義務規定裁處之必要
    。而緩起訴處分既非不能證明行為人之犯罪事實，且有支付
    一定金額之實質處罰，自與上開行政罰法第26條第2項列舉
    之不起訴處分等情形迥然有別，仍無從遽為比擬而為相同之
    處置。如若不然，則刑事被告如經法院循審判程序判處罰金
    或得以易科罰金之拘役或有期徒刑，均得以援用行政罰法第
    26條第1項之規定，免於處以行政秩序罰之雙重不利益；至
    於藉由緩起訴處分而節省司法資源者，在基於實質懲罰目的
    而其財產權遭受剝奪之餘，卻仍需繳納一定金額之行政罰鍰
    ，其結果勢必降低刑事被告接受緩起訴處分之意願，而反噬
    緩起訴處分替代繁複刑事審判程序之制度性機能。準此以言
    ，行政罰法第26條第2項既未將緩起訴處分列舉其中，本於
    「例外規定從嚴解釋」之法理及前揭說明，自不能將條文中
    「不起訴處分」之範圍，擴及於性質顯不相同之「緩起訴處
    分」，附此敘明。而道路交通管理處罰條例第35條所規定之
    裁處，含有罰鍰與吊扣駕照之處分，二者分屬行政罰法中之
    裁罰，有對於過去違反義務行為處罰之「秩序罰」（指罰鍰
    ），以及對於預防將來再犯危險之「管制罰」（指吊扣駕照
    ）；前者對於過去義務違反而為秩序罰之目的，與刑事制裁
    酒醉駕車所欲達到保護交通安全之目的相同，二者既為相同
    之目的，則處以較重之刑事制裁為已足，自無重複處罰行政
    罰之必要。
 4、本件異議人於97年10月21日酒醉駕車之同一事實，業經異議
    人同意向國庫支付60,000元後，由臺灣臺中地方法院檢察署
    檢察官97年度速偵字第4580號為緩起訴處分，並於98年2月
    12  日繳清緩起訴處分金，此有臺灣高等法院被告前案記錄
    表1紙在卷可稽，可見異議人上開遭裁決罰鍰37,500元，並
    吊扣汽車駕駛執照及施以道安講習等行政罰之酒駕行為，係
    在行政罰法生效施行後，自應適用上開行政罰法之規定。基
    此，異議人上述酒後駕車違規之情事，除其行為應處以其他
    種類行政罰即吊扣駕駛執照及施以道安講習部分，亦得裁處
    之外，其違反行政法上義務而受罰鍰37,500元部分，依行政
    罰法第26條第1項前段規定，即應依刑事法律處罰之，不再
    爰依上揭道路交通管理處罰條例等規定裁罰之。
(二)、關於吊扣駕照部分：
 1、按道路交通管理處罰條例第68條業於94年12月14日修正，並
    自95年3月1日施行，修正前之道路交通管理處罰條例第68條
    規定：「汽車駕駛人，因違反本條例及道路交通安全規則之
    規定，受吊扣或吊銷駕駛執照處分時，吊扣或吊銷其持有各
    級車類之駕駛執照」，其立法意旨在於違規行為對道路交通
    秩序之維持及道路交通安全已生較大之影響，故規定吊扣或
    吊銷其持有各級車類之駕駛執照，以限制其繼續駕車行駛道
    路之權利，其係屬駕駛行為之限制，並不因所持駕駛執照種
    類不同而有所差異。而修正後之道路交通管理處罰條例第68
    條規定：「汽車駕駛人，因違反本條例及道路交通安全規則
    之規定，受吊銷駕駛執照處分時，吊銷其持有各級車類之駕
    駛執照」，其立法理由略以：「原條文將違法或違規駕駛人
    所持有各級車類之駕駛執照一併吊扣或吊銷，失之過酷，影
    響人民工作及生活甚鉅，爰修正之」等語。故依修正後道路
    交通管理處罰條例第68 條之規定觀之，受吊扣駕駛執照處
    分者，不再吊扣其持有各級車類之駕駛執照，僅於受吊銷駕
    駛執照處分時，始吊銷其持有各級車類之駕駛執照，而限縮
    修正前條文之適用範圍，即受吊扣駕駛執照處分者，不在本
    條規定適用之列。是依上開規定，受吊銷駕駛執照處分者，
    仍維持吊銷其持有各級車類之駕駛執照，至於受吊扣駕駛執
    照處分者，則僅吊扣其違法或違規當時所駕駛車輛之駕駛執
    照，不再吊扣其持有各級車類之駕駛執照，其理甚明（臺灣
    高等法院臺中分院96年度交抗字第136號、第684號裁定意旨
    參照）。
 2、查本件異議人持有普通大貨車駕駛執照，而駕駛上開自用大
    貨車，經測試檢定酒精濃度超過規定標準之違規事實，為異
    議人所不爭執，並有汽車駕照基本資料在卷可參，堪以認定
    。惟異議人上開違規行為係發生於97年10月21日，自應適用
    修正後之道路交通管理處罰條例第68條規定，而修正後道路
    交通管理處罰條例第68條之規定，既將「吊扣」等字刪除，
    依上開說明，異議人受吊扣駕駛執照處分時，自不得再吊扣
    其持有各級車類之駕駛執照，故原處分機關於作成吊扣駕駛
    執照處分時，應就行為人所應吊扣之駕駛執照種類予以限定
    ，始符合依法行政原則。異議人為本件違規行為時，係駕駛
    自用大貨車，此有舉發違反道路交通管理事件通知單附卷可
    憑，揆諸前開說明，其依法應受之處分為限制其駕駛普通大
    貨車之權利，即應吊扣其大貨車普通駕駛執照，自不能限制
    其駕駛普通小客車之權利。至公路監理機關於實務上僅逐級
    核發給汽車駕駛人一張汽車駕駛執照，致持有高級車類駕駛
    執照之汽車駕駛人駕駛低等級車類酒駕違規，而須吊扣低等
    級車類駕駛執照時，產生執行技術層面之困難；但行政機關
    本應因應法令之變更，而精進其行政執行成效，斷不得因執
    行技術層面之困難，為求行政上之便利而置相關法令於不顧
    ，甚或逾越比例原則，逕為吊扣其持有各級車類之駕駛執照
    ，致侵害人民之工作權，此等如何為適當之處分及執行方式
    之問題，委應由行政機關設法解決，不能據此要求人民容忍
    該不利益，併此敘明（臺灣高等法院臺中分院97年度交抗字
    第797號裁定意旨參照）。
 3、綜上所述，本件異議人酒後駕車違規既係駕駛自用大貨車，
    揆諸前揭說明，原處分機關為本件吊扣駕駛執照處分時，自
    不得吊扣異議人所持有之各級車類駕駛執照。茲原處分機關
    仍逕為吊扣異議人汽車駕駛執照之處分，顯已逾修正後道路
    交通管理處罰條例第68條之規範意涵及範圍，自非允當。從
    而，異議人就原處分關於吊扣其各級車類駕駛執照12個月部
    分之聲明異議為有理由，此部分處分爰予撤銷，並改諭知如
    主文第3項所示之處罰。
五、綜上所述，原處分關於「罰鍰」及「吊扣駕照」之行政裁罰
    ，均有未洽，異議人就此部分聲明異議，為有理由，應由本
    院將上開處分均予撤銷，並分別為不罰及另為處罰之諭知，
    以資適法。至於原處分機關裁處施以道安講習部分，於法並
    無不合，附此說明
據上論斷，應依道路交通管理處罰條例第87條第2項，道路交通
案件處理辦法第20條前段，裁定如主文。
中    華    民    國    99    年    2    月    26     日
                     交通法庭  法  官  楊曉惠
上正本證明與原本無異。
如不服本裁定，應於送達後5日內向本院提出抗告狀（須附繕本
）。
                               書記官  謝明倫
中    華    民    國    99    年    2    月    26     日

司法院資訊處製作；財團法人民間司法改革基金會備份。
